臺灣花蓮地方法院民事判決
111年度再易字第7號
再審原告    劉玉春

再審被告    古詩吟
上列當事人間請求返還房屋等事件，再審原告對於本院民國111
年8月2日111年度簡上字第8號確定判決提起再審之訴，本院判決
如下：
    主      文
再審之訴駁回。
再審訴訟費用由再審原告負擔。
    事實及理由
壹、程序部分
　　按再審之訴，應於30日之不變期間內提起；前項期間，自判
    決確定時起算，判決於送達前確定者，自送達時起算，民事
    訴訟法第500條第1項、第2項前段定有明文。經查，本院於
    民國111年8月2日所為之111年度簡上字第8號判決（下稱原
    確定判決）屬不得上訴第三審之判決，於送達前即已確定，
    本院於111年8月11日送達再審原告之訴訟代理人吳順龍律師
    乙節，有附於該案卷之送達證書可稽，再審原告於111年9月
    5日提起本件再審之訴，未逾30日之法定不變期間，合於前
    揭法條規定，合先敘明。
貳、實體部分　　　　　　　　　
一、再審原告主張：
　㈠再審原告前將其所有之花蓮縣○○鄉○○段0000○號建物（門牌號
    碼：花蓮縣○○鄉○○○○街00巷00弄00號，下稱系爭房屋）出租
    予再審被告，惟兩造間之租賃契約業經原確定判決及花蓮地
    檢署以110年度偵字第3829號不起訴處分書認定於110年1月1
    日屆滿，然再審被告仍無權占用系爭房屋，原確定判決卻未
    審酌相當於租金之不當得利，顯與法令相違悖。
　㈡又兩造雖於109年7月22日經本院以109年度重訴字第14號成立
    和解，並作成和解筆錄（下稱系爭和解筆錄），而依系爭和
    解筆錄記載：二、原告劉玉春（即再審原告）願將其所有之
    花蓮縣○○鄉○○段000000地號土地及坐落其上同段1382建號建
    物所有權以1300萬元出賣予被告古詩吟（即再審被告）。雙
    方應於第一項之房、地所有權移轉及價金給付完成後二個月
    內完成本項所有權之移轉及價金給付，惟再審被告已於原確
    定判決審理時自承其無法籌措上開約定之金額買受系爭房屋
    ，則基於買賣契約屬雙務有償契約，其豈能執該系爭和解筆
    錄作為占用系爭房屋之依據，原確定判決以「已因被上訴人
    （即再審原告）負有交付系爭房屋給上訴人（即再審被告）
    之義務，債權與其債務同歸一人，而債之關係歸於消滅」及
    「又未見再審被告有不履行買賣契約之情形」，而認再審被
    告占有系爭房屋具有正當權源，顯悖於系爭和解筆錄第二項
    約定，且違反雙務契約之立法目的，亦與事實不符，原審就
    此不查，實有適用法規顯有錯誤之情。
　㈢爰依民事訴訟法第496條第1項第1款規定提起再審之訴，並聲
    明：原確定判決廢棄；再審被告之第二審上訴駁回。
二、本件未行準備程序或言詞辯論，無再審被告之聲明及陳述可
    供記載。
三、本院判斷如下：
　㈠按再審之訴顯無再審理由者，法院得不經言詞辯論，以判決
    駁回之。同法第502條第2項亦有明文。所謂顯無理由，必須
    再審原告所主張之再審事由，在法律上顯不得據為對於確定
    判決聲明不服之理由者，始足當之。且不經調查即可認定於
    法律上顯無理由，而不能獲得勝訴之判決者而言（最高法院
    98年度台上字2208號、96年度台上字第2395號裁判意旨參照
    ）。
　㈡次按民事訴訟法第496條第1項第1款所謂適用法規顯有錯誤者
    ，係指確定裁判所適用之法規顯然不合於法律規定，或與司
    法院現尚有效及大法官會議之解釋顯有違反，或消極的不適
    用法規顯然影響裁判者而言（司法院大法官會議釋字第177
    號解釋、最高法院60年台再字第170號判決先例意旨參照）
    ，並不包含裁判理由矛盾、理由不備、取捨證據失當、調查
    證據欠周、漏未斟酌證據、認定事實錯誤及在學說上諸說併
    存致發生法律上見解歧異等情形在內（最高法院63年台上字
    第880號判例、90年度台再字第27號、104年度台聲字第1206
    號、100年度台再字第33號裁判意旨參照）。
　㈢查原確定判決以系爭和解筆錄第二項所載內容，認定兩造間
    就該第二項約定內容成立買賣契約，而再審原告係於原租賃
    契約存續中將系爭房屋出賣予再審被告，當已發生債權債務
    混同而導致租賃關係消滅之情，則再審原告依租賃契約請求
    再審被告返還系爭房屋，於法難認有據。又因兩造簽立系爭
    和解筆錄時間（即109年7月22日）在修改租約（即109年2月
    間）之後，顯見兩造有意就系爭房屋於租約屆滿後，以買賣
    之方式使再審被告取得所有權，且系爭房屋均在再審被告占
    有使用中，若因租約屆滿未續約，且因再審被告尚未完成系
    爭和解筆錄第二項約定，即認再審原告得依無權占有請求返
    還，恐有違誠信原則，進而認定再審被告占有系爭房屋具有
    正當權源等語。是原確定判決既以上開理由，認定再審被告
    占有系爭房屋之行為具有正當權源，此係屬事實審法院依其
    職權認定事實並適用法律之問題，揆諸上開說明，並無適用
    法規顯有錯誤之情事。再審原告以上由指摘本院原確定判決
    有民事訴訟法第496條第1項第1款所定之再審事由，尚與前
    揭法定要件不符。
　㈣又再審原告主張再審被告已於原審審理時自承無法籌措系爭
    和解筆錄第二項約定之金額買受系爭房屋，即係再審被告無
    法履行該約定，原確定判決卻以未見再審被告有不履行買賣
    契約之情形，而認再審被告占有系爭房屋具有正當權源，顯
    與事實不符云云，惟其此部分主張顯係指摘原確定判決認定
    事實有錯誤之情形，揆諸上開說明，亦難認原確定判決有何
    適用法規顯有錯誤之情事。
　㈤再者，再審原告固主張原確定判決未審酌再審被告無權占用
    系爭房屋期間相當於租金之不當得利云云，惟原確定判決係
    依系爭和解筆錄第二項所載內容、系爭房屋均在再審被告占
    有使用中、及未見再審被告有不履行買賣契約之情事等節，
    認定再審被告為有權占用系爭房屋，已如前述。是原確定判
    決既已敘明再審被告有權占有系爭房屋之理由及法律上之見
    解，則於有權占有之情況下，再審被告自毋庸返還不當得利
    。是再審原告此部份之指摘，亦尚難認有民事訴訟法第496
    條第1項第1款之再審理由。　
　㈥況查，兩造間既有於本院當庭簽立系爭和解筆錄，則再審原
    告亦可逕執系爭和解筆錄對再審被告聲請強制執行，其權益
    並非完全未受保障，併予敘明。　
四、綜上所述，再審原告主張原確定判決有民事訴訟法第496條
    第1項第1款之再審理由云云，尚不足採。從而，再審原告執
    此提起本件再審之訴，指摘原確定判決不當並求予廢棄改判
    顯無理由，爰不經言詞辯論，逕以判決駁回之。
五、據上論結，本件再審之訴顯無理由，依民事訴訟法第502條
    第2項、第78條之規定，判決如主文。
中　　華　　民　　國　　111 　年　　11　　月　　28　　日
                  民事第一庭  審判長法  官  陳雅敏
　　　　　　　　　                  法  官  沈培錚
　　　　　　　　　                  法  官  蔡培元
以上正本證明係照原本作成。
本判決不得上訴。　　　　　　　　　　　　　　　　　　
中　　華　　民　　國　　111 　年　　11　　月　　28　　日
                    　　            書記官　周彥廷